【裁判字號】    99,簡上,34
【裁判日期】    990729
【裁判案由】    詐欺
【裁判全文】
              臺灣士林地方法院刑事判決
上  訴  人
即  被  告  乙○○
選任辯護人  陳崇善律師
上列上訴人即被告因詐欺案件，不服本院98年度湖簡字第656 號
，民國98年9 月28日第一審刑事簡易判決（檢察官聲請簡易判決
處刑案號：臺灣士林地方法院檢察署98年度偵字第10302 號），
提起上訴，暨移送併辦（臺灣高雄地方法院檢察署98年度偵緝字
第2242號、臺灣臺北地方法院檢察署99年度偵緝字第714 號），
本院管轄之第二審合議庭判決如下：
    主  文
原判決撤銷。
乙○○幫助犯詐欺取財罪，處有期徒刑肆月，如易科罰金，以新
臺幣壹仟元折算壹日。
    事  實
一、乙○○雖能預見將自己帳戶提供他人使用，可能幫助他人從
    事財產犯罪，竟仍基於幫助詐欺取財之不確定故意，於民國
    98年4 月中旬某日，因找工作需要，在臺北市大同區○○○
    路附近之麥當勞，將其申請之中國信託商業銀行市府分行帳
    號為000000000000000 號帳戶（下稱系爭帳戶）之提款卡及
    密碼交付某真實交付姓名、年籍不詳、自稱「魏經理」之成
    年男子，作為其所屬詐欺集團作為匯款、提款及轉帳之用，
    而以此方式幫助該詐欺集團向他人詐取財物。嗣該詐欺集團
    成員基於意圖為自己不法所有之犯意，為下列犯行，合計詐
    得金額新臺幣（下同）116,000元。
  (一)詐騙集團成員於98年4 月23日晚間撥打電話予丙○○，佯稱
    為信用卡所屬之銀行行員，並向甲○○詐稱先前網路購物設
    定之付款方式誤設為分期付款，要求丙○○將自己帳戶內之
    款項領出後存入所指定之帳戶，以免造成每個月扣款云云，
    致丙○○陷於錯誤，而依指示分別於同日晚間8 時22分、8
    時34分許，將30,000元、23,000元存入乙○○之系爭帳戶內
    ，旋遭該詐欺集團成員以提款卡提領一空，後因丙○○察覺
    有異，始知受騙而報警處理。
  (二)詐騙集團成員於98年4 月23日晚間撥打電話予甲○○，佯稱
    為雅虎拍賣網站所屬之銀行行員，並向甲○○詐稱先前網路
    購物設定之付款方式誤設為分期付款，要求甲○○將自己帳
    戶內之款項領出後存入所指定之帳戶，以免造成每個月扣款
    云云，致甲○○陷於錯誤，而依指示分別於同日晚間9 時10
    分、9 時12分、9 時13分許，將30,000元、30,000元、3,00
    0 元存入乙○○之系爭帳戶內，旋由該詐欺集團成員以提款
    卡提領一空，後因甲○○察覺受騙而報警處理。
二、案經甲○○訴由高雄縣政府警察局鳳山分局移由臺北縣警察
    局三重分局報告臺灣臺北地方法院檢察署呈請臺灣高等法院
    檢察署檢察長核轉臺灣士林地方法院檢察署檢察官聲請簡易
    判決處刑及高雄縣政府警察局小港分局報告臺灣高雄地方法
    院檢察署檢察官偵查後移送併辦，以及丙○○訴由高雄縣政
    府警察局前鎮分局移由臺北市政府警察局信義分局報告臺灣
    臺北地方法院檢察署偵查後移送併辦。
    理  由
一、刑事訴訟法第164 條第2 項所規定「證物如係文書」之「文
    書」，與同法第159 條第1 項所規定「被告以外之人於審判
    外之書面陳述」之「書面陳述」，係屬不同之證據資料。前
    者屬於「證物」之範圍，祇要可為證據之文書，依法踐行調
    查證據之程序（提示或告以要旨），即具有證據能力；後者
    則屬於「傳聞證據」之範圍，除法律有規定者外，不得作為
    證據，兩者迥然不同，有最高法院95年度台上字第3261號判
    決意旨可以參照。本判決以下引用之中國信託自動櫃員機之
    交易明細表、系爭帳戶之對帳單及開戶資料，均為金融機構
    以電腦進行機械性列印之文書，並非傳聞證據，既經本院依
    法行證據調查程序，依上開說明，亦有證據能力。
二、訊據被告乙○○固坦承有申請系爭帳戶，以及於上開時、地
    ，將該系爭帳戶之提款卡，交予自稱「魏經理」之成年男子
    ，惟矢口否認有何幫助詐欺之犯行，辯稱：伊是98年4 月中
    旬看報紙打電話應徵外務工作，魏經理表示要測試系爭帳戶
    是否正常，伊才交付系爭帳戶之提款卡給對方，但未一併提
    供密碼，應該是對方猜出來的云云。被告辯護人則另辯以：
    報章雜誌相關詐欺之報導很多，不解為何甲○○等人仍輕易
    被騙而將錢存入系爭帳戶，且上開遭詐騙之結果，與被告無
    涉，被告是因求職才交付系爭帳戶之提款卡，被告也是被害
    人云云。
三、經查：
  (一)被害人丙○○及甲○○被詐欺而將前開款項分別存入被告申
    請之系爭帳戶等情，業據丙○○及甲○○於本院審理時證述
    綦詳（本院卷第65至69頁），並有丙○○存入系爭帳戶合計
    53,000元以及甲○○存入系爭帳戶合計63,000元之中國信託
    自動櫃員機之交易明細表共5 紙、系爭帳戶之對帳單及開戶
    資料在卷可資佐憑（臺北地方法院檢察署98年度偵字第2911
    2 號卷第11頁、臺北地方法院檢察署98年度偵字第13484 號
    卷第14、16、17頁、臺北地方法院檢察署98年度核退字第69
    6 號卷第11至16頁），均堪信為真正，被告辯護人辯稱丙○○及甲○○並非受詐騙云云，自不足採。又依上開對帳單所
    示，丙○○及甲○○先後存入系爭帳戶之各筆款項，均旋即
    遭人以提款卡提領一空。從而，依上開事證，足認被告提供
    系爭帳戶之提款卡及密碼等物，確實供該詐欺集團成員作為
    向丙○○及甲○○詐欺取財之工具
  (二)被告雖以前詞置辯，並提出報紙廣告影本1 紙（臺北地方法
    院檢察署98年度偵字第13484 號卷第15頁）為佐，然查：
  1.被告已自承該名自稱「魏經理」之成年男子於伊應徵時向伊
    表示，公司可能會藉由伊之帳戶收取款項，為查核伊之信用
    ，伊必須提供存摺及提款卡，以供公司會計將錢匯入，以確
    認伊之帳戶是否會遭銀行扣款等情（本院審簡上卷第26頁）
    ，依此，則該公司之會計應會先將一定金額匯入系爭帳戶內
    ，如「魏經理」未事先取得被告提供之密碼，勢必無法於匯
    入後順利領出匯入之金額，則「魏經理」焉有甘冒上開風險
    ，而未要求被告提供密碼作為擔保之舉。況且被告於刑事請
    求調查證據聲請暨陳述意見狀中早已自承：「魏經裡有表示
    要先扣留伊的提款卡，並要求伊交出提款卡密碼，伊之後有
    交付系爭帳戶之存摺影本、提款卡、密碼及身份證正反面影
    本交予魏經理」等語（本院審簡上卷第26、27頁），再參酌
    前述被害人丙○○及甲○○先後匯入系爭帳戶之各筆款項，
    均旋即遭人以提款卡提領一空等情，益證被告於交付系爭帳
    戶提款卡之同時確實一併提供密碼予「魏經理」使用，讓其
    所屬之詐欺集團得以順利領取上開詐得之金額。因此，被告
    事後改稱未提供密碼給「魏經理」，應該是對方猜出來的云
    云，顯係卸責之詞，不足採信。
  2.又依被告所述其應徵外務人員之工作是要協助收款事宜，則
    被告工作時只要於收款後交予公司即可，如公司怕被告擅自
    取走所收款項而未交回，當可請客戶直接將應付之款項匯入
    公司之帳戶即可，此舉不僅可以防杜被告擅自取走之可能，
    亦可免去雙方對帳之麻煩，殊難想像公司有何須匯入被告之
    系爭帳戶，並進而藉口查核被告系爭帳戶信用之必要。再參
    酌被告自承前往應徵而交付系爭帳戶提款卡等資料之地點係
    在臺北市大同區○○○路麥當勞（本院卷第76頁），與一般
    應徵面試之地點，大都在公司之辦公室進行之情形明顯不同
    。且被告對於應徵之公司名稱、接洽應徵者之姓名、上班的
    地點及如何與公司聯絡等細節，亦全然不知（本院卷76、77
    頁），凡此均與常情不符，被告辯稱是對方要求測試系爭帳
    戶是否正常，伊才交付系爭帳戶之提款卡及密碼云云，殊不
    足採。
  3.再者，被告於本件案發前並非全然無工作經驗，其申請之系
    爭帳戶即是作為先前工作薪資轉帳之用，亦載明在系爭帳戶
    之開戶資料內，且之前工作若需要辦理薪資轉帳，亦未要求
    要交付提款卡及密碼作為審核之用，為被告所不否認（本院
    卷第78頁），顯見被告並非毫無社會經驗而年輕識淺之人，
    則本次應徵，對方竟要求被告提供提款卡及密碼作為審核之
    用，被告豈無懷疑之處，其輕易將系爭帳戶之提款卡及密碼
    交予他人，同時對於應徵之公司名稱、接洽應徵者之姓名、
    上班的地點及如何與公司聯絡等細節均毫無所悉，則被告又
    如何能確保取回所交付之上開物品，進而獲悉該公司是否應
    允其所應徵之外務工作呢？被告如此消極且輕忽重要金融證
    件之態度，不僅顯有違於一般應徵工作之程序，亦悖於管理
    帳戶及證件之常情。
  4.按金融機構之提款卡及密碼，均事關個人財產權益之保障，
    倘有不明之金錢來源，攸關個人法律上之責任，其專有性甚
    高，除非本人或與本人具有信賴關係或其他特殊原因，難認
    有何流通使用之可能，一般人均有妥為保管，防阻他人任意
    使用之認識。縱使特殊情況偶有交付他人使用之需，亦必然
    深入瞭解用途及合理性後，再行提供以使用，方符常情。次
    按利用他人帳戶從事詐欺犯行，早為傳播媒體廣為報導，並
    多強調於一般人於應徵工作時不能隨意提供帳戶供他人使用
    ，以杜絕詐欺行為之橫行。被告於案發時為有社會經驗之成
    年人，自可預見提供系爭帳戶之提款卡及密碼供他人使用，
    可能幫助他人遂行詐欺犯行並逃避查緝，竟仍提供予不詳姓
    名年籍之詐騙集團成員使用，顯違常情，雖未見有何參與詐
    欺被害人之行為、或於事後亦分得款項之積極證據，而無從
    認屬本件詐欺取財行為之共同正犯，然其將屬個人使用之系
    爭帳戶提款卡及密碼提供予他人使用，對於可能供詐欺犯罪
    使用，應有預見，而容任其發生，其有幫助詐欺不確定故意
    ，至為灼然。因此，被告辯護人辯稱上開被害人遭詐騙之結
    果，與被告無涉，被告也是被害人云云，亦不足採。綜上，
    本件事證明確，被告幫助詐欺取財之犯行堪以認定，應依法
    論科。
四、核被告所為，係犯刑法第339 條第1 項、第30條第1 項之幫
    助詐欺取財罪。而被告幫助他人實行犯罪行為，為幫助犯，
    依刑法第30條第2 項之規定，得按正犯之刑減輕之。又被告
    以一交付系爭帳戶提款卡及密碼之幫助行為，幫助該實行詐
    欺行為之正犯詐得被害人丙○○及甲○○之上開財物，為實
    質一罪。檢察官聲請簡易判決處刑書雖未敘及事實欄一、(一)
    所示被告幫助詐欺集團成員詐騙被害人丙○○財物部分，以
    及事實欄一、(二)所示被告幫助詐欺集團成員詐騙被害人甲○○於98年4 月23日晚間9 時12分、13分存入之30,000、3,00
    0 元部分，惟該部分犯行與聲請簡易判決處刑書認定有罪之
    犯行為實質一罪，應為聲請簡易判決處刑之效力所及，復經
    檢察官移送併案審理，本院自應併予審理。被告上訴意旨雖
    否認犯行，然本件事證明確，已據說明如前，被告上訴即無
    理由。原審以被告罪證明確，予以論罪科刑，固非無見，然
    被告係以一交付系爭帳戶提款卡及密碼之幫助行為，幫助該
    實行詐欺行為之正犯詐得被害人丙○○及甲○○合計116,00
    0 元。原審僅審酌其中被害人甲○○於98年4 月23日晚間9
    時10分遭詐騙30,000元部分，未及審酌其餘幫助詐欺之部分
    ，且而未論以實質上一罪，亦有可議之處。是被告上訴雖無
    理由，惟原判既有上開可議之處，自應由本院予以撤銷改判
    。爰審酌被告無前科，有臺灣高等法院被告前案紀錄表可參
    ，然被告提供帳戶幫助他人以遂行詐欺取財之行為，非但增
    加被害人尋求救濟之困難，造成社會人心不安，亦助長詐欺
    犯罪之氣焰，危害財產交易安全及擾亂金融秩序甚鉅，本案
    被害人人數，遭詐騙金額，並考量被告係出於謀職之犯罪動
    機、目的，其智識程度及犯後態度等一切情狀，量處如主文
    所示之刑，並諭知易科罰金之折算標準，以示懲儆。至於本
    院與原審適用之刑罰法條，就形式上觀之，雖無差異，但實
    質上其法條所蘊含刑罰輕重之程度，顯有不同，故本院撤銷
    原判決，改諭知較重之刑度，尚無違不利益變更禁止原則之
    旨意，併此敘明。
據上論斷，應依刑事訴訟法第455 條之1 第1 項、第3 項、第36
9 條第1 項前段、第364 條、第299 條第1 項前段，刑法第339
條第1 項、第30條第1 項、第2 項、第41條第1 項前段，刑法施
行法第1 條之1 ，判決如主文。
本案經檢察官黃育仁到庭執行職務。
中    華    民    國    99    年    7     月    29    日
                  刑事第四庭  審判長法  官  李正紀
                                    法  官  莊明達
                                    法  官  林政佑
以上正本證明與原本無異。
本件不得上訴。
                                    書記官  蔡昀潔
中    華    民    國    99    年    7     月    29    日
附錄本案論罪科刑法條之依據：
中華民國刑法第339條（普通詐欺罪）
意圖為自己或第三人不法之所有，以詐術使人將本人或第三人之
物交付者，處 5 年以下有期徒刑、拘役或科或併科 1 千元以下
罰金。
以前項方法得財產上不法之利益或使第三人得之者，亦同。
前二項之未遂犯罰之。

司法院資訊處製作；財團法人民間司法改革基金會備份。
